臺灣高等法院民事判決
109年度上字第1236號
上  訴  人  富邦產物保險股份有限公司

法定代理人  羅建明  
訴訟代理人  陳巧姿  
            羅盛德律師
被 上訴 人  葉志忠  
上列當事人間請求損害賠償事件，上訴人對於中華民國109年8月
7日臺灣桃園地方法院109年度訴字第305號第一審判決提起上訴
，本院於110年2月23日言詞辯論終結，判決如下：
    主      文
一、原判決關於駁回上訴人後開第二項之訴暨該訴訟費用負擔之
    裁判，均廢棄。
二、被上訴人應給付上訴人新臺幣貳佰零陸萬肆仟柒佰玖拾捌元
    ，及自民國一百零八年十二月十九日起至清償日止，按年息
    百分之五計算之利息。
三、其餘上訴駁回。
四、廢棄部分之第一審訴訟費用由被上訴人負擔。第二審訴訟費
    用由上訴人負擔百分之四，餘由被上訴人負擔。
　　事實及理由
甲、程序事項：
　　被上訴人經合法通知，未於言詞辯論期日到場，核無民事訴
    訟法第463條準用第386條所列各款情形，爰依上訴人之聲請
    ，由其一造辯論而為判決。
乙、實體事項：
一、上訴人主張：被上訴人於民國105年5月17日22時許，酒後駕
    駛伊承保強制汽車責任險之車號0000-00號自用小客車（下
    稱系爭車輛），行經桃園市蘆竹區中興路與龍安街2段路口
    時，與訴外人徐丁丁騎乘車號000-0000號普通重型機車（下
    稱系爭機車）發生碰撞（下稱系爭車禍），致受有創傷性腦
    出血、腦水腫併重度昏迷、右鎖骨骨折、右肋骨多處骨折併
    肺挫傷、顏面骨骨折等傷害（下稱系爭傷害），經送醫急救
    後，延至106年8月13日不治死亡。伊已於106年11月6日賠付
    徐丁丁之配偶即李連盛及其子肖峰新臺幣（下同）213萬994
    0元，依強制汽車責任保險法第29條第1項第1款及侵權行為
    規定，自得向被上訴人求償等情，爰求為命被上訴人如數給
    付，及自起訴狀繕本送達翌日起加計法定遲延利息之判決。
二、被上訴人未於本院準備程序或言詞辯論期日到場，亦未提出
    任何書狀為聲明或陳述，惟據其於原審到場辯稱：上訴人之
    損害賠償請求權已經超過2年請求權時效等語，資為抗辯。
三、原審為上訴人敗訴之判決，上訴人不服，提起上訴，聲明：
    ㈠原判決廢棄。㈡被上訴人應給付上訴人213萬9940元，及自
    起訴狀繕本送達翌日起至清償日止，按年息百分之5計算之
    利息。被上訴人未為答辯聲明。
四、本院之判斷：
　㈠上訴人主張：被上訴人於前揭時地酒後超速駕駛系爭車輛，
    與徐丁丁騎乘系爭機車發生碰撞，致徐丁丁受有系爭傷害，
    經送醫急救後仍不治死亡。伊已給付強制險理賠金213萬994
    0元予李連盛及肖峰等情，業據其提出道路交通事故現場圖
    、衛生福利部桃園醫院（下稱桃園醫院）出具之診斷證明書
    、死亡證明書、強制汽車責任險保險請求給付申請書、賠付
    資料附卷可稽（見原審108年度桃司保險調字第37號卷《下稱
    調字卷》第15至17頁、第33至37頁、第79至85頁），且有桃
    園市政府警察局蘆竹分局檢送系爭車禍交通事故資料卷可佐
    （見調字卷第95至150頁）。被上訴人因系爭車禍犯公共危
    險等罪，經臺灣桃園地方法院105年度審交訴字第267號刑事
    判決處有期徒刑1年2月、1年1月，應執行有期徒刑2年確定
    （見調字卷第21至27頁），亦經本院調閱上開刑事卷宗核閱
    無誤，堪信為真。
　㈡按因故意或過失，不法侵害他人之權利者，負損害賠償責任
    。汽車、機車或其他非依軌道行駛之動力車輛，在使用中加
    損害於他人者，駕駛人應賠償因此所受之損害，民法第184
    條第1項前段、第191條之2前段均有明定。又行車速度，依
    速限標誌或標線之規定；汽車行駛時，駕駛人應注意車前狀
    況，並隨時採取必要之安全措施，此觀道路交通安全規則第
    93條第1項、第94條第3項規定自明。系爭車禍肇事路段限速
    50公里，被上訴人酒後於前揭時間以時速約60公里在上開路
    段超速駕駛系爭車輛與徐丁丁騎乘系爭機車發生碰撞（見調
    字卷第103頁、第115頁、116頁），就系爭車禍之發生自難
    辭過失責任。又侵權行為之債，以有侵權之行為及損害之發
    生，並二者間有相當因果關係為其成立要件。然此所謂因果
    關係，並不以侵權行為係結果發生之直接原因為限，僅以有
    相當之因果關係存在，即足當之。受傷後因疾病死亡，是否
    有因果關係，應視其疾病是否因傷害所引起而定，如係因傷
    致病，因病致死，則傷害行為與死亡之結果即有因果關係。
    依上訴人提出徐丁丁之死亡證明書記載，徐丁丁因創傷性瀰
    漫蜘蛛膜下腔出血併腦室出血，引起低白蛋白血症，導致類
    天皰瘡併感染而死亡（見調字卷第31頁），可見徐丁丁係因
    被上訴人之過失行為受有系爭傷害，引發疾病，嗣因該疾病
    致死，則被上訴人之過失行為仍不失為發生徐丁丁死亡結果
    之原因，應認為具有相當因果關係。上訴人主張被上訴人應
    負侵權行為損害賠償責任，洵屬有據。
　㈢次按不法侵害他人致死者，對於支出醫療及增加生活上需要
    之費用或殯葬費之人，亦應負損害賠償責任。不法侵害他人
    致死者，被害人之父、母、子、女及配偶，雖非財產上之損
    害，亦得請求賠償相當之金額。民法第192條第1項、第194
    條均有明定。茲就上訴人主張代位李連盛及肖峰因系爭車禍
    得向被上訴人請求賠償之項目及金額，說明如下：
　⑴醫療費用：李連盛及肖峰就徐丁丁因系爭車禍支出醫藥費用4
    9萬1711元，業據上訴人提出衛福部桃園醫院暨新屋分院醫
    療費用收據為證（見本院卷第113至136頁），復為被上訴人
    所不爭執，足認李連盛及肖峰受有支出醫療費用49萬1711元
    之損害。
　⑵看護費用：按親屬代為照顧被害人之起居，固係基於親情，
    但親屬看護所付出之勞力並非不能評價為金錢，此種基於身
    分關係之恩惠，自不能加惠於加害人，而應比照一般看護情
    形，認被害人受有相當看護費之損害，命加害人賠償，始符
    民法第193條第1項所定「增加生活上需要」之意旨（最高法
    院89年度台上字第1749號判決意旨參照）。上訴人主張徐丁
    丁因系爭車禍受有系爭傷害，於105年5月17日至桃園醫院急
    診治療，並於同年5月18日轉至加護病房、繼於同年6月10日
    轉至亞急性呼吸照護病房、復於同年7月13日轉至慢性呼吸
    照護病房治療，終至106年8月13日死亡，住院共452日（即1
    05年5月18日起至106年8月12日止），為被上訴人所不爭執
    ，堪信為真；徐丁丁因系爭傷害而有急慢性呼吸衰竭、創傷
    性蜘蛛網膜下出血之病症，須仰賴呼吸器且意識障礙併無行
    為能力，亦有診斷證明書可考（見調字卷第33至37頁），扣
    除徐丁丁入住加護病房期間（共計23日），通常設有諸多設
    備與儀器以隨時監測患者之身體變化，並由醫療人員24小時
    輪班照顧，無另行需人看護外，其餘期間確實需人全日看護
    之必要，上訴人主張徐丁丁之配偶李連盛於上開期間看護等
    情，亦有李連盛出具之看護證明可稽（見調字卷第63頁）。
    按諸目前醫療院所全日看護之收費標準平均約為每日2000元
    ，則上訴人主張李連盛受有看護費用共計85萬8000元（計算
    式：2,000 元429 日＝858,000元；本院卷第103頁）之損害
    ，亦屬有據。
　⑶殯葬費用：上訴人主張李連盛及肖峰因徐丁丁死亡支出喪葬
    費30萬元部分（見本院卷第45頁），參諸上訴人提出內政部
    就臺灣北部地區殯葬平均支出統計表約39萬9580元（見本院
    卷第141頁），及主管機關依強制汽車責任保險法第11條第4
    項規定之授權，於94年5月5日公告之「強制汽車責任保險法
    葬費項目及金額」，殯葬費最高不得逾30萬元，上訴人主張
    李連盛及肖峰受有上開殯葬費之損害，應堪採信。　　
　⑷非財產上損害：按慰撫金之多寡，應斟酌雙方之身分、地位
    、資力與加害程度，及其他各種情形核定相當之數額，該金
    額是否相當，自應依實際加害情形與被害人所受之痛苦及雙
    方之身分、地位、經濟狀況等關係決定之（最高法院51年台
    上字第223號判例要旨參照）。徐丁丁因系爭車禍受傷致死
    ，其子肖峰雖未與徐丁丁同住，惟其與徐丁丁之配偶李連盛
    ，遭逢天人永隔之變故，精神上自受有相當痛苦。本院審酌
    被上訴人係國中畢業（見調字卷第111頁），從事木工月薪
    約3萬元（見原審卷第111頁），105年度無所得申報，有田
    賦1筆、投資1筆；李連盛為高職畢業（見臺灣桃園地方檢察
    署105年度偵字第12643號卷第11頁），105年度所得為40萬8
    000元，有房屋2筆、土地1筆、汽車1輛，肖峰為大陸地區人
    民，高中畢業等情，有調查筆錄、戶籍資料、中國大陸常住
    人口登記卡、稅務電子閘門財產所得調件明細在卷可參（見
    調字卷第111頁、第83頁；稅務電子閘門財產所得調件明細
    置放本院卷證物袋），暨李連盛與徐丁丁同住，中年喪偶頓
    失依靠，被上訴人之過失行為態樣等一切情狀，認李連盛、
    肖峰依序請求慰撫金賠償70萬元、60萬元，共計130萬元為
    適當；逾此部分之請求，為無理由。
　⑸綜上，李連盛及肖峰因系爭車禍所受損害額合計為294萬9711
    元(醫療費用49萬1711元＋看護費用85萬8000元＋殯葬費用30
    萬元＋非財產上損害130萬元)。
　㈣按民法第217條第1項規定：「損害之發生或擴大，被害人與
    有過失者，法院得減輕賠償金額，或免除之。」此項規定之
    目的，在謀求加害人與被害人間之公平，故在裁判上法院得
    以職權減輕或免除之（最高法院85年台上字第1756號裁判參
    照）。又汽車行駛至交岔路口，轉彎車應讓直行車先行，道
    路交通安全規則第102條第1項第7款定有明文。經查：徐丁
    丁騎乘系爭機車沿中興路由大竹路往合圳北路方向行駛，貿
    然穿越上開路口欲左轉彎與被上訴人酒後超速駕駛系爭車輛
    發生碰撞，致生系爭車禍等情，有道路交通事故現場圖、交
    通事故談話紀錄表附卷可稽（見調字卷第101頁、第119頁）
    ，轉彎車應讓直行車先行，而依當時情況，並無不能注意之
    情事，竟疏未注意及此即貿然左轉彎，徐丁丁就系爭車禍發
    生亦與有過失。又被上訴人於警訊調查時自承不知被害人行
    向及有與被害人碰撞之情事，有調查筆錄可稽（見調字卷第
    116頁），顯見被上訴人因飲酒已降低其對於車前狀況之反
    應力，又因其超速進入路口，致徐丁丁閃避不及，就系爭車
    禍事故過失之程度較大，本院審酌雙方對於系爭車禍之原因
    力，認為被上訴人應負70%過失責任，徐丁丁應負30%過失責
    任。爰依民法第217條第1項規定減輕被上訴人30%之賠償責
    任，則李連盛及肖峰因系爭車禍所受損害，得向被上訴人請
    求賠償金額應為206萬4798元（計算式：294萬9711元×7/10＝
    206萬4798元，元以下四捨五入）。
　㈤按被保險人有飲用酒類或其他類似物後駕駛汽車，其吐氣或
    血液中所含酒精濃度超過道路交通管理法規規定之標準而駕
    車，致被保險汽車發生汽車交通事故者，保險人仍應依本法
    規定負保險給付之責。但得在給付金額範圍內，代位行使請
    求權人對被保險人之請求權，強制汽車責任保險法第29條第
    1項第1款定有明文。又損害賠償祇應填補被害人實際損害，
    保險人代位被害人請求損害賠償時，保險法第53條第1項規
    定，如其損害額超過或等於保險人已給付之賠償金額，固得
    就其理賠之範圍，代位請求賠償，如其損害額小於保險人已
    給付之保險金額，則保險人所得代位請求者，應祇以該損害
    額為限。李連盛及肖峰因系爭車禍得向被上訴人請求賠償之
    金額為206萬4798元，上訴人已賠付213萬9940元，則上訴人
    得代位李連盛及肖峰請求被上訴人賠償金額應為206萬4798
    元；逾此部分之請求，為無理由。
　㈥被上訴人雖抗辯：系爭車禍發生於000年0月00日，上訴人遲
    於108年11月5日始提起本件訴訟，已逾強制汽車責任保險法
    第29條第2項規定之2年請求權時效等語。惟按強制汽車責任
    保險法第29條第2項規定：「前項保險人之代位權，自保險
    人為保險給付之日起，2年間不行使而消滅。」，該「自保
    險給付之日起算2年」之規定，乃針對民法侵權行為請求權
    之消滅時效之起算點另設規定，按特別法應優先適用之法理
    ，該條文應優先於民法第197條而適用。因此，只要保險人
    向受害人給付保險金後，即得於2年內向被保險人代位請求
    損害賠償。上訴人於106年11月6日起陸續賠付李連盛及肖峰
    共213萬9940元（見調字卷第85頁），其於108年11月5日提
    起本件訴訟，有起訴狀上收文戳章可憑（見調字卷第9頁）
    ，尚未超過強制汽車責任保險法第29條第2項規定之自保險
    給付時起2年時效。被上訴人此部分辯解，殊無可採。
　㈦末按遲延之債務，以支付金錢為標的者，債權人得請求依法
    定利率計算之遲延利息；應付利息之債務，其利率未經約定
    ，亦無法律可據者，週年利率為百分之五；給付無確定期限
    者，債務人於債權人得請求給付時，經其催告而未為給付，
    自受催告時起，負遲延責任。其經債權人起訴而送達訴狀，
    或依督促程序送達支付命令，或為其他相類之行為者，與催
    告有同一之效力，民法第233條第1項前段、第203條、第229
    條第2項分別定有明文。本件上訴人就前開請求有理由部分
    ，屬於金錢債務，且未定清償期限，則上訴人請求被上訴人
    加付自起訴狀繕本送達翌日即自108年12月19日（見調字卷
    第155頁）起算法定遲延利息，自亦有據。　
五、綜上所述，上訴人依強制汽車責任保險法第29條第1項第5款
    規定，請求被上訴人給付206萬4798元，及自108年12月19日
    起至清償日止，按年息百分之5計算之利息，為有理由，應
    予准許；逾此部分之請求，為無理由，應予駁回。從而，原
    審就上開應准許部分，為上訴人敗訴之判決，容有未洽，上
    訴意旨指摘原判決此部分不當，求予廢棄改判，為有理由，
    爰由本院廢棄改判如主文第2項所示。至於上開不應准許部
    分，原審為上訴人敗訴之判決，理由雖有不同，但結論並無
    二致，仍應予維持。上訴意旨指摘原判決該部分不當，求予
    廢棄改判，為無理由，應駁回其上訴。並依民事訴訟法第79
    條規定，為訴訟費用負擔之判決。
六、本件事證已臻明確，兩造其餘之攻擊或防禦方法及所用之證
    據，經本院斟酌後，認為均不足以影響本判決之結果，爰不
    逐一論列，併此敘明。
丙、據上論結，本件上訴為一部有理由、一部無理由，判決如主
    文。　　
中　　華　　民　　國　　110 　年　　3 　　月　　9 　　日
                  民事第二十四庭
                        審判長法  官  胡宏文
                              法  官  陳心婷
                              法  官  朱慧真
正本係照原本作成。
上訴人不得上訴。
被上訴人如不服本判決，應於收受送達後20日內向本院提出上訴
書狀，其未表明上訴理由者，應於提出上訴後20日內向本院補提
理由書狀（均須按他造當事人之人數附繕本）上訴時應提出委任
律師或具有律師資格之人之委任狀；委任有律師資格者，另應附
具律師資格證書及釋明委任人與受任人有民事訴訟法第466條之1
第1項但書或第2項所定關係之釋明文書影本。如委任律師提起上
訴者，應一併繳納上訴審裁判費。
中　　華　　民　　國　　110 　年　　3 　　月　　9 　　日

　　　　　　　　　　　　      書記官  陳永訓